【裁判字號】    94,家訴,153
【裁判日期】    950517
【裁判案由】    分割遺產等
【裁判全文】
臺灣高雄地方法院民事判決             94年度家訴字第153號
原      告  丙○○
                        樓
訴訟代理人  楊雪貞律師
被      告  乙○○
                        樓
訴訟代理人  單文程律師
上當事人間請求分割遺產等事件，本院於民國95年5月3日言詞辯
論終結，判決如下：
  主  文
兩造公同共有被繼承人董朝臣之遺產債權新臺幣2,434,687 元准
予分割，並按兩造各2 分之1 應繼分比例分配之。
被告應給付原告新台幣1,117,318 元，及自民國95年4 月13日起
至清償日止，按年息百分之5 計算之利息。
訴訟費用由被告負擔。
本判決於原告以新台幣1,140,000 元為被告供擔保後，得為假執
行。
  事實及理由
壹、程序方面：
一、按訴狀送達後，原告不得將原訴變更或追加他訴，但請求之
    基礎事實同一者，不在此限。民事訴訟法第255 條第1 項第
    2 款定有明文。又預備訴之合併，以先位之訴不合法或無理
    由，為備位之訴之判決條件，先位之訴有理由，備位之訴即
    無庸判決。本件原告於起訴狀送達後，追加提起備位之訴，
    雖為被告所不同意，惟原告先位之訴係主張：兩造之父董朝
    臣死亡後，留有銀行存款遺產新台幣（下同）2,434,687 元
    ，依兩造協議遺產分割契約由被告領取後，各分得2 分之1
    ，惟被告領取後拒不給付原告，爰依據遺產分割契約之法律
    關係，訴請被告應給付遺產2 分之1 即1,117,318 元，及法
    定遲延利息；原告備位之訴則主張：被告所領取之被繼承人
    董朝臣之銀行存款，依民法第1164條遺產分割及第179 條不
    當得利之法律關係，訴請兩造公同共有之遺產債權2,434,68
    7 元按應繼分比例分割，及被告應給付原告1,117, 318元，
    及法定遲延利息。故原告先位之訴及備位之訴主張之法律關
    係互不相容，先位之訴有理由，備位之訴即無庸判決，且二
    者均基於被繼承人董朝臣死亡後所留之遺產為基礎之事實而
    為請求，原告追加備位之訴，應予准許，合先敘明。
貳、實體方面：
一、先位之訴部分：
  (一)原告主張：
    (1)兩造為姐弟關係，兩造之父董朝臣於民國94年5 月9 日死
      亡後，兩造約定被繼承人董朝臣生前銀行存款應由兩造各
      分得2 分之1 ，兩造會同並由被告向台灣銀行鳳山分行領
      取被繼承人董朝臣生前存款新台幣（下同）1,289,412 元
      ，另由被告自行至高雄縣後備司令部領取被繼承人董朝臣
      生前餘額退伍金1,145,275 元，上開2 筆金額均已存入被
      告帳戶，詎被告於領得上開款項後，迄今不依約定給付，
      扣除被告已支付喪葬費200,05 0元，被告應給付原告1,11
      7,318 元【計算方式：（1,289,41 2+1,145,275-200,050
      ）÷2=1,117,318 】，爰依據兩造協議遺產分割契約之法
      律關係，提起本訴，並聲明：被告應給付原告1,117,31
      8 元，及自起訴狀繕本送達翌日起至清償日止，按年息百
      分之5 計算之利息法定遲延利息。訴訟費用由被告負擔
      。原告願供擔保請准宣告假執行。
    (2)對於被告抗辯之陳述：
    被繼承人董朝臣生前掛念原告日後生活，曾於93年間邀同
      其友人甲○○前往銀行領取被繼承人董朝臣存款914,000
      元，被繼承人董朝臣於領得以台灣銀行為付款人之同額支
      票後，再將上開支票轉存至原告華南銀行帳戶，此筆款項
      乃被繼承人董朝臣生前贈與原告，既非借貸款，亦非因結
      婚、分居或營業而受贈與，依法不在歸扣範圍內。
    被繼承人董朝臣生前於89年12月間，以原告及被告名義在
      郵局存入200,000 元及300,000 元定期存款，惟被告早已
      取走其名義之定期存款單，原告之定期存款單則由被繼承
      人董朝臣保管，直至被繼承人董朝臣死亡後，原告始取回
      原告名義之定期存款單，被告抗辯兩造約定領取之現金存
      款悉歸被告，再由被告支付原告200,000 元匯票，並不實
      在。
  (二)被告則以：被繼承人董朝臣死亡後，兩造會同前往銀行領取
    被繼承人董朝臣之遺產前，原告自忖其已從被繼承人董朝臣
    生前取得面額914,000 元之票款以支付房價，兩造乃協議由
    被告1 人獨自負擔被繼承人董朝臣之喪葬費及追思堂使用費
    ，並由被告交付面額200,000 元匯票1 紙予原告，被繼承人
    董朝臣之遺產悉歸被告所有。若兩造確有協議各分得被繼承
    人董朝臣存款之一半，以被告長期居住在台北縣之事實觀之
    ，兩造理應於被告領取存款後立即分配，惟被告於領得之款
    項並未要求原告分擔被告支付之喪葬費，且悉數存入被告帳
    戶，足證兩造並無協議各取得被繼承人董朝臣存款之半數等
    語資為抗辯，並聲明：請求判決駁回原告之訴。
  (三)本院得心證之理由：
    按當事人主張有利於己之事實者，就其事實有舉證之責任。
    民事訴訟法第277 條前段定有明文。再按主張法律關係存在
    之當事人，須就該法律關係發生所須具備之特別要件，負舉
    證之責任。而此特別要件之具備，苟能證明間接事實並據此
    推認要件事實雖無不可，並不以直接證明者為限，惟此經證
    明之間接事實與要件事實間，須依經驗法則足以推認其因果
    關係存在者，始克當之。倘負舉證責任之一方所證明之間接
    事實，尚不足以推認要件事實，縱不負舉證責任之一方就其
    主張之事實不能證明或陳述不明、或其舉證猶有或其舉證猶
    有疵累，仍難認負舉證責任之一方已盡其舉證責任，自不得
    為其有利之認定。最高法院91年台上字第1613號判決可資參
    照。本件原告主張其與被告間訂有各取得被繼承人董朝臣存
    款及餘額退伍金各2 分之1 之分割遺產之契約，惟為被告所
    否認，原告就兩造訂立分割遺產契約之有利事實，於本院審
    理中均未舉證證明之，自難認原告此部分之主張為真實可信
    ，從而，原告本於遺產分割契約之法律關係，訴請被告給付
    原告1,117,318 元，及法定遲延利息，洵屬無據，應予駁回
    。
二、備位之訴部分：
  (一)原告主張：兩造為姐弟關係，兩造之父董朝臣於94年5 月9
    日死亡後，由兩造會同並由被告向台灣銀行鳳山分行領取被
    繼承人董朝臣生前存款新台幣（下同）1,28 9,412元，另由
    被告自行至高雄縣後備司令部領取被繼承人董朝臣生前餘額
    退伍金1,145,275 元，上開2 筆金額均存入被告帳戶，迄今
    並未給付原告應分得之遺產，查兩造均為被繼承人董朝臣之
    繼承人，應繼分各為2 分之1 ，惟被告受領之遺產數額已超
    過其應繼分範圍，即屬無法律上之原因，並致使原告受有損
    害，被繼承人董朝臣之遺產總額於扣除原告應負擔被告已支
    出被繼承人董朝臣喪葬費用200,050 元之半數後，爰依繼承
    、遺產分割及不當得利之法律關係提起備位之訴。並聲明：
    (1)兩造共有對於被繼承人董朝臣所遺台灣銀行鳳山分行債權
      1,289,412 元，及高雄縣後備司令部債權1,145,275 元，
      按應繼分兩造各2 分之1 之比例分割。
    (2)被告應給付原告1,117,318 元，及自起訴狀繕本送達翌日
      起至清償日止，按年息百分之5 計算之利息法定遲延利息
      。
    (3)訴訟費用由被告負擔。
    (4)原告願供擔保請准宣告假執行。
  (二)被告則以：被繼承人董朝臣於生前曾交付914,000 元予原告
    ，惟原告於被繼承人董朝臣生前向被繼承人董朝臣表示欲購
    買房屋需要資金，故被繼承人董朝臣交付原告914,000 元係
    借貸予原告，用以支付購買房屋之價金，而非被繼承人董朝
    臣贈與原告，原告就其受領此部分之款項有扣還之義務。另
    自原告確有購屋之事實觀之，足以合理推斷被繼承人董朝臣
    生前縱係出於贈與之意思，除原告證明被繼承人董朝臣於贈
    與時有反對之意思表示外，原告仍負扣還之義務。又被告於
    被繼承人董朝臣死亡後已支付之喪葬費及追思堂使用費合計
    200,050 元，屬被繼承人董朝臣之生前債務，亦應從遺產中
    扣除以計算遺產總額，本件應繼財產為3,148,637 元【計算
    方式：1,289,412+1, 14 5,275+914,000-200,050=3,148,
    637 】，兩造應繼分各2 分之1 ，原告可分得1,574,318 元
    【計算方式：3,148,637 ÷2=1,574,318 元】，扣除原告已
    受領914,000 元，原告得受分配額為660,318 元【計算方式
    ：1,574,318-914,000=660,318】。
  (三)兩造不爭執之事項：原告主張兩造為被繼承人董朝臣之子女
    ，均為第1 順位繼承人，被繼承人董朝臣於94年5 月9 日死
    亡後，兩造會同由被告向台灣銀行鳳山分行提領被繼承人董
    朝臣生前存款1,289,412 元，另由被告自行向高雄縣後備司
    令部提領被繼承人董朝臣生前餘額退伍金1,145,275 元，上
    開2 筆款項均已存入被告帳戶之事實，為被告所不爭執，且
    有原告提出原告及被繼承人董朝臣戶籍謄本各1 份、台灣銀
    行鳳山分行94年10月6 日鳳山營字第0940007375 1號函及高
    雄縣後備司令95年1 月9 日峻信字第095000 0121 號函各1
    紙附卷可憑，堪信為真實。
  (四)兩造爭執之事項：原告主張被告領取之被繼承人董朝臣遺產
    債權合計2,434,687 元，應由兩造依應繼分比例2 分之1 分
    割，扣除被告已支付喪葬費200,050 元，被告應給付其受領
    超過應繼分範圍之不當得利等情，雖為被告所不否認，惟被
    告以被繼承人董朝臣生前貸與原告914,000 元，原告用以支
    付其購買房屋之價金，縱被繼承人董朝臣縱係出於贈與之意
    思，惟原告確有購買房屋，除原告證明被繼承人董朝臣於贈
    與時有反對之意思表示外，原告仍負扣還之義務等語，為辯
    ，是以本件爭點在於：原告自被繼承人董朝臣生前受領914,
    00 0 元 應否列入被繼承人董朝臣之遺產總額，並於遺產分
    割時自原告應繼分中扣除？
  (五)本院得心證之理由：
    (1)按同一順序之繼承人有數人時，按人數平均繼承；繼承人
      有數人時，在分割遺產前，各繼承人對於遺產全部為公同
      共有；繼承人得隨時請求分割遺產，但法律另有規定或契
      約另有訂定者，不在此限；繼承人中有在繼承開始前因結
      婚、分居或營業，已從被繼承人受有財產之贈與者，應將
      該贈與價額加入繼承開始時被繼承人所有之財產中，為應
      繼遺產。但被繼承人於贈與時有反對之意思表示者，不在
      此限；前項贈與價額，應於遺產分割時，由該應繼承人之
      應繼分中扣除；公同共有物分割之方法，除法律另有規定
      外，應依關於共有物分割之規定；分割之方法，不能協議
      決定者，法院得因任何共有人之聲請，命以原物分配於各
      共有人。民法第1141條、第1151條、第1164條、第1173條
      第1 項、第2 項、第830 條第2 項、第824 條第2 項分別
      定有明文。被繼承人在繼承開始前，因繼承人之結婚、分
      居或營業，而為財產之贈與，通常無使受贈人特受利益之
      意思，不過因遇此等事由，就其日後應繼承之財產預行撥
      給而已，故除被繼承人於贈與時有反對之意思表示外，應
      將該贈與價額加入繼承開始時被繼承人所有之財產中，為
      應繼財產，若因其他事由，贈與財產於繼承人，則應認其
      有使受贈人特受利益之意思，不能與因結婚、分居或營業
      而為贈與者相提並論，民法第1173條第1 項列舉贈與之事
      由，係限定其適用之範圍，並非例示之規定，於因其他事
      由所為之贈與，自屬不能適用。最高法院27年上字第3271
      號判例意旨可資參照。
    (2)經查：兩造均係被繼承人董朝臣第一順位之繼承人，且親
      等相同，其應繼分各為2 分之1 ，被繼承人董朝臣之存款
      遺產既無法律規定又無契約約定不得分割之情事，且兩造
      已無從依協議分割遺產，揆諸上開說明，原告自得隨時請
      求依應繼分即各2 分之1 比例請求分割被繼承人董朝臣之
      遺產，原告此部分主張，應予准許。
    (3)又被繼承人董朝臣生前在台灣銀行鳳山分行遺有存款債權
      1, 289,412元，及高雄縣後備司令部存款債權1,145,27 5
      元，屬於被繼承人董朝臣之遺產，自為兩造公同共有，被
      告業已提領上開存款，惟拒不依應繼分之比例給付原告，
      被告顯係無法律上之原因而受有利益，致原告受有損害，
      被告依法對於原告負有返還不當得利損害賠償之責。又被
      告受有不當得利債權屬金錢債權，性質上並非不能分割，
      故原告主張被告應就公同共有金錢債權2,434,687 元按兩
      造應繼分即2分之1比例分割，即屬有據。
    (4)至被告抗辯原告曾於被繼承人董朝臣生前其借款914,000
      元，並用以支付原告之房屋貸款，此部分之數額應列入應
      繼遺產，且被繼承人董朝臣縱係出於贈與之意思而交付予
      原告，惟原告確有用以支付房屋貸款，除原告證明被繼承
      人董朝臣於贈與時有反對之意思表示外，原告應負扣還之
      義務一節，固據被告提出發票人為台灣銀行鳳山分行、發
      票日期93年11月29日、面額914,000 元、票號AP0000000
      號支票1 紙附卷可參，原告於本院審理中自承其確自被繼
      承人董朝臣生前受有給付914,000 元，惟主張係被繼承人
      董朝臣贈與原告，並非借貸等語，經查：證人即被繼承人
      董朝臣生前友人甲○○於本院審理中到庭結證：我與董朝
      臣均為退伍軍人，因為住在附近，認識已有十幾年，董朝
      臣與丙○○住在公寓，董朝臣多次對我提過，公寓是登記
      乙○○的名義，乙○○住在外面，而丙○○的頭腦不太好
      ，精神有點不太正常，他擔心死後丙○○沒有錢，大約1
      年前我與董朝臣及他的看護曾一起至收支組領錢，大約領
      了90幾萬元，不到100 萬元，收支組簽發1 張支票，董朝
      臣拿丙○○華南銀行之存摺要去存錢，但沒有丙○○的身
      分證及印章，華南銀行承辦人員交待隔天再去辦理等語（
      本院95年1 月18日言詞辯論筆錄），核與被告提出之發票
      人為台灣銀行鳳山分行、面額914,000 元、票號AP000000
      0 號支票，其上記載之發票日期為93年11月29日、支票正
      面華南銀行代收支票時加蓋之圓戳章日期為93年11月30日
      等情相符，堪信證人甲○○上開證詞與事實相符，應為真
      實可信。再者，依證人甲○○上開證詞可知，被繼承人董
      朝臣係擔心其日後身故，原告一人孤苦無依，乃自其帳戶
      內提領914,000 元，再於翌日存至原告之華南銀行帳戶內
      ，足認被繼承人董朝臣贈與原告，非因原告結婚、分居或
      營業；又縱原告以被繼承人董朝臣贈與之914,000 元用以
      支付其購屋之買賣價金，惟原告與被繼承人董朝臣生前一
      直同居，反係被告自行居住在外，故原告事實上既無分居
      之情事，應認被繼承人董朝臣有使受贈人即原告特受利益
      之意思，原告其後以受贈與之金錢用以支付其購屋之買賣
      價金，當屬原告受贈與後處分其財產之自由行為，不得因
      原告以受贈之金錢用於購買房屋，遽予推論原告係因分居
      而受贈與，當然亦無民法第1173條加入生前特種贈及扣除
      之適用，被告此部分之抗辯，尚嫌無據，不足採信。
    (5)末者，兩造於本院審理中均同意應繼遺產應扣除被告已支
      付之喪葬費200,050 元，從而，原告依據民法第1164條遺
      產分割、及第179 條不當得利之法律關係提起備位之訴，
      訴請判決兩造對於公同共有被繼承人董朝臣遺產債權2,43
      4,687 元，按應繼分即兩造各2 分之1 比例分配之；及被
      告應給付原告1,117,318 元【計算方式：（1,289,412+1,
       145,275-20 0,050） ÷2=1,117,318 】，及自備位之訴
      起訴狀送達被告之翌日起即95年4 月13日起至清償日止，
      按年息百分之5 計算之利息，為有理由，應予准許，逾此
      部分之請求，即非有據，應予駁回。另原告陳明就本判決
      第2 項願供擔保請准宣告假執行，核無不合，爰酌定相當
      擔保金額准許之。
參、據上論結，本件原告之訴，為有理由，依民事訴訟法第78
    條、第390 條第2 項，判決如主文。
中    華    民    國    95    年    5     月    17    日
                  家事第2庭法  官  張桂美
以上證明與原本無異。
如對本判決上訴，須於判決送達後20日內向本院提出上訴狀。
中    華    民    國    95    年    5     月    18    日
                           書記官  王美玲


司法院資訊處製作；財團法人民間司法改革基金會備份。
